【裁判字號】    98,易,841
【裁判日期】    981224
【裁判案由】    詐欺
【裁判全文】
臺灣高雄地方法院刑事判決               98年度易字第841號
公  訴  人  臺灣高雄地方法院檢察署檢察官
被      告  甲○○
上列被告因詐欺案件，經檢察官提起公訴（97年度偵字第24738號）
，本院判決如下：
    主  文
甲○○無罪。
    理  由
一、公訴意旨略以：被告甲○○明知金融機構之帳戶為個人信用
    之重要表徵，任何人皆可自行前往金融機構申請開立帳戶，
    並無特別之窒礙，且可預見將自己帳戶之存褶、提款卡（含
    密碼）提供他人使用，可能因此幫助他人從事詐欺行為而用
    以處理詐騙之犯罪所得，致使被害人及警方難以追查，竟不
    違背其本意，基於幫助詐欺取財之不確定犯意，於民國96年
    12 月25 日某時，見報紙刊登貸款之廣告，撥打電話與對方
    聯繫後，以貨運行代送之方式，將其合作金庫銀行帳號
    0000000000000 號帳戶之存褶、提款卡（含密碼）交予姓名
    年籍不詳之「經理」。嗣「經理」得手後，旋供自己或他人
    所屬之犯罪集團基於意圖為自己或第三人不法之所有，於96
    年12月27日，撥打電話向范翔茹表示因業務疏失，使其網路
    購物原一次付款變成分期付款，致范翔茹誤信為真，陷於錯
    誤後，於同日20時許，在桃園巿中山路某郵局操作提款機後
    ，匯款新臺幣（下同）13612 元至甲○○之上開帳戶，因認
    被告甲○○涉犯刑法第339 條第1 項、第30條第1 項幫助詐
    欺罪嫌。
二、按犯罪事實應依證據認定之，無證據不得認定犯罪事實；不
    能證明被告犯罪者，應諭知無罪之判決，刑事訴訟法第154
    條第2 項、同法第301 條第1 項前段分別定有明文。次按認
    定不利於被告之事實，須依積極證據，苟積極證據不足為不
    利於被告事實之認定時，即應為有利於被告之認定，更不必
    有何有利之證據；又事實之認定，應憑證據，如未能發現相
    當證據，或證據不足以證明，自不能以推測或擬制之方法，
    以為裁判基礎；而刑事訴訟法上所謂認定犯罪事實之積極證
    據，係指適合於被告犯罪事實之認定之積極證據而言，雖不
    以直接證據為限，間接證據亦包括在內；然而無論直接或間
    接證據，其為訴訟上之證明，須達於通常一般之人均不致有
    所懷疑，而得確信其為真實之程度者，始得據為有罪之認定
    ，倘其證明尚未達到此一程度，而有合理之懷疑存在時，致
    使無從形成有罪之確信，根據「罪證有疑，利於被告」之證
    據法則，即不得遽為不利被告之認定（最高法院30年上字第
    816 號、29年上字第3105號、40年台上字第86號及76年台上
    字第4986號判例意旨參照）。
三、證據能力部分：
    按被告以外之人於審判外之言詞或書面陳述，除法律有規定
    者外，不得作為證據，刑事訴訟法第159 條第1 項定有明文
    ，此即學理上所稱之「傳聞證據排除法則」，而依上開法律
    規定，傳聞證據原則上固無證據能力，但如法律別有規定者
    ，即例外認有證據能力。又按被告以外之人於審判外之陳述
    ，雖不符刑事訴訟法第159 條之1 至之4 之規定，然經當事
    人於審判程序同意作為證據，法院審酌該言詞陳述或書面陳
    述作成時之情況，認為適當者，亦得為證據。當事人、代理
    人或辯護人於法院調查證據時，知有第159 條第1 項不得為
    證據之情形，而未於言詞辯論終結前聲明異議者，視為有前
    項之同意，同法第159 條之5定 有明文。本判決下列所引用
    證據，業經本院審理時予以提示並告以要旨，且各經檢察官
    及被告表示意見，當事人已知該證據屬傳聞證據，且未於言
    詞辯論終結前聲明異議，依上開規定，已擬制同意其有證據
    能力，本院審酌該等傳聞證據作成時之狀況，並無違法或不
    當等不宜作為證據之情形，依前開說明，均得作為證據。
四、訊據被告甲○○固坦承有於上揭時、地交付上開帳戶之存摺
    、提款卡、密碼等物予「經理」之人，惟堅詞否認有何幫助
    詐欺之犯行，其辯稱：我是看報紙廣告要辦貸款，他們叫我
    拿存摺、印章、提款卡、身份證影本、密碼，說要作假的薪
    資轉帳，我沒有幫助詐欺的故意等語。經查：
（一）被害人范翔茹於上開時、地，遭犯罪集團成員以上述事由
      詐欺，致陷於錯誤，遂依對方指示匯款13612 元至被告甲
      ○○上開合作金庫銀行帳戶，旋即於翌日遭人提領一空之
      事實，業據證人即被害人范翔茹於警詢證述甚詳，並有匯
      款明細表1 紙，被告於合作金庫銀行開戶基本資料、存摺
      存款歷史交易明細各1 份等件在卷可稽，並為被告所不爭
      執，上開事實，堪可認定。
（二）然上開證據固得證明詐騙集團利用被告所有之帳戶作為收
      取詐騙金額之工具，惟幫助詐欺罪之先決要件，在於被告
      明知或可預見該自稱「經理」之男子取得其帳戶之存摺及
      金融卡後，有將之充作詐欺犯罪之工具或將之轉交他人充
      作詐欺犯罪工具之可能性，其卻仍將其帳戶提供他人使用
      ，始足當之，是被告主觀上是否具有幫助詐欺之不確定故
      意，茲為本件審究之重點。經查：
１.   被告對於其為何會將存摺、提款卡等物品交付予他人一節
      ，於警詢中辯稱：我是在96年12月25日的中華日報C14 版
      看到一篇貸款廣告，因我急需用錢所以就以其上
      刊登之0000000000電話跟對方聯絡，有一個自稱「經理」
      與我接洽，要我提供存摺、提款卡、身分證影本等物，然
      後就要先借我2 萬元，我就依對方指示，將上開物品拿到
      貨運行交由客運代送等語，其當場並提出中華日報C14 版
      報紙1 份、添得銀高速巴士託寄車票證明單等件資為佐證
      （見本院易字卷第98-100頁），查該報紙上刊登有「專辦
      銀行各項貸款、工商大筆融資、信用不佳可辦、00000000
      00 」 等文字，核與其所辯堪認相符，足見被告辯稱係為
      貸款而撥打前揭電話，並應「經理」要求，方才交付存摺
      資料等語，並非不足採信。
２.   又被告所有之上開存摺、提款卡等帳戶資料，業於另案被
      告邱水源被訴詐欺一案中，經警於邱水源、黃婷婷於臺南
      市○○區○○街25-1號3 樓322 室搜索查獲，經該案被告
      邱水源於另案中陳稱：警方在我住處查到的人頭帳戶，都
      是我們騙來的，我們用信用貸款的方式登報，等被害人打
      電話來，我們會先問他有無卡債問題，不管他有無卡債問
      題，我們都會問他有無提款卡、帳戶，說要幫他們作假薪
      資轉帳，如果他們願意辦的話，就將東西寄到遊覽車站，
      我們再去車站拿，事後實際上並未幫他們辦理貸款，目的
      只是要騙取他們的帳戶等語（見臺中地方法院檢察署97年
      度偵字第15797 號97年8 月22日偵查筆錄，本院易字卷第
      45-46 頁），核與被告於警詢、偵查所辯之情節大致相符
      ，並有臺中地方法院98年度訴字第289 號判決附卷可稽。
      衡以邱水源與被告素不相識，應無故為不利己之供詞，以
      迴護被告之必要，上開證述應與事實相符，是被告於交付
      帳戶時，並未獲得任何報酬或取得其他利益，已難想像其
      有何基於幫助詐欺之意圖，而有將帳戶交由詐欺集團作為
      詐騙工具之動機，況現今詐欺集團除以詐騙電話誘騙民眾
      匯款之外，利用刊登求職廣告或申辦貸款廣告手法，引誘
      無知民眾上門求助，騙取可以逃避執法人員之追查之金融
      帳戶供渠等詐騙使用，亦時有所聞，是公訴人雖以被告為
      成年而有一般社會經驗之人，交付帳戶不符一般貸款之常
      態為由，認被告所辯均屬虛偽，惟被告在迫於經濟壓力，
      急欲用款之情況下，非無遭詐騙之可能，要難遽此認定被
      告即有幫助詐欺之不確定故意。
３.   另被告供稱：我於97年12月27日，因接獲對方電話，要求
      我再付13000 元，並要再簽立10萬元本票，否則要取消貸
      款並報案使我變成詐騙嫌疑人，或到家裡找我家人麻煩，
      我很害怕，所以就到台南縣永康市鹽行派出所報案，我在
      警察局有打電話到合作金庫路竹分行說我要掛失，銀行有
      幫我掛失存摺，但沒幫我掛失卡片，我在事後去銀行時，
      銀行說我的帳戶已經變成警示帳戶，不能辦理等語，有台
      南縣警察局永康分局鹽行派出所（下稱鹽行派出所）
      96年12月27 日 警詢筆錄、合作金庫商業銀行路竹分行
      97年10月31日合金路存字第0970004189號函各1 份附卷可
      稽（見偵卷第11-12 、20頁），堪認被告上開辯詞，尚屬
      非虛。又檢察官雖以被告當日僅掛失存摺，未掛失提款卡
      ，顯不合理為由，認定被告係故意不掛失提款卡，方得在
      鹽行派出所報案時表示已將上開帳戶掛失，以藉此取得報
      案三聯單以脫免罪責等語，惟參諸鹽行派出所受理刑事案
      件報案三聯單之受理時間為97年12月27日下午3 時10分（
      見偵卷第7 頁），距被告於警詢中供稱：「我於今日約
      15時左右已將該帳戶掛失了。」等語之時間甚近；又本院
      詢問當日鹽行派出所製作筆錄之警員鄭忠義是否曾為被告
      辦理掛失，經其答覆以：當天僅協助被告打電話給銀行，
      讓被告向銀行掛失等語，有本院公務電話紀錄1 紙附卷可
      稽（見本院易字卷第15頁），足見被告辯稱係在警局內打
      電話掛失一事，並非虛構之詞；另參以鹽行派出所警詢筆
      錄製作時間為同日下午3 時50分至5 時20分止，被害人係
      於同日下午8 時5 分許匯款，同日下午10時30分報案，翌
      日該帳戶即受通報為警示帳戶等情，有桃園縣政府警察局
      保安隊受理刑事案件報案三聯單、匯款明細、財團法人金
      融聯合徵信中心通報案件紀錄資訊各1 份在卷可佐（見警
      卷第10、11頁、偵卷第21頁），足見被告報案時間乃在被
      害人匯款之前，且兩者時間相距甚近，衡以被告於鹽行派
      出所製作警詢過程中，業已將其交付存摺、提款卡、身分
      證影本予不明人士一情供述甚詳，並提出上開報紙廣告、
      高速巴士託寄車票證明各1 份以資佐證，是被告若有幫助
      詐騙集團詐欺之意思，實無甘冒詐欺款項遭凍結之風險，
      而於被害人受騙匯款前前往派出所報案，且員警是否會在
      其報案後，隨即通報該帳戶為警示帳戶，亦為被告所無法
      事先掌握，故被告辯稱：「我打去合作金庫路竹分行說我
      要掛失，他說我有沒有帳號，我說我沒有記，我只跟她說
      我的名字，他說要本人帶身分證、印章去臨櫃處理... 」
      、「（你沒告訴他，你提款卡也遺失？）我想說存摺有掛
      失，他一定會一起掛失，他叫我去路竹分行辦理，我去的
      時候，已經變成警示帳戶。」等語，尚非不可採信，即難
      以被告漏未掛失提款卡，遽推論被告即有藉以脫免罪責之
      意圖。綜上，公訴人所為舉證尚不足為不利於被告之認定
      ，此外，又乏積極證據可認定被告於交付帳戶資料之際，
      已預見該帳戶作為詐騙工具之可能性，而此結果發生乃不
      違背其本意，即無從以該罪相繩之。
五、綜上，公訴人所為訴訟上之證明，尚未達通常一般之人均不
    致有所懷疑，而得確信其為真實之程度。此外，又查無其他
    積極證據足以證明被告犯罪，揆之首開說明，自應為被告無
    罪之諭知。
據上論斷，應依刑事訴訟法第301條第1項，判決如主文。
本案經檢察官陳麗琇到庭執行職務。
中    華    民    國    98    年    12  月   24    日
                 刑事第一庭   審判長法  官 蔡國卿
                                    法  官 王淑惠
                                    法  官 張琬如
以上正本證明與原本無異。
如不服本判決應於收受送達後10日內向本院提出上訴書狀，並應
敘述具體理由；如未敘述上訴理由者，應於上訴期間屆滿後20日
內向本院補提理由書（均須按他造當事人之人數附繕本）「切勿
逕送上級法院」。
中    華    民    國    98    年    12    月    24    日
                                    書記官 劉甄庭


司法院資訊處製作；財團法人民間司法改革基金會備份。
